臺灣高雄地方法院民事判決　九十年度保險字第九八號
　　原　　　告　財團法人汽車交通事故特別補償基金
　　法定代理人　丁○
　　訴訟代理人　戊○○
　　　　　　　　乙○○
　　送達代收人　甲○○
　　被　　　告　丙○○
右當事人間請求損害賠償事件，本院判決如左：
    主    文
原告之訴及假執行之聲請均駁回。
訴訟費用由原告負擔。
    事    實
甲、原告方面：
  一、聲明：
      被告應給付原告新台幣（下同）一百二十五萬二千零四十五元，及自支付命令
      送達翌日起至清償日止，按年息百分之五計算之利息，並願供擔保請准宣告假
      執行。
  二、陳述：
      緣訴外人張鎰峰於民國九十年二月二十六日十四時許，駕駛被告丙○○所有車
      號ＡＦＪ－九三六號重機車，行經台北縣新莊市○○路、大觀街口，因未注意
      車前狀況，撞及騎乘腳踏車之訴外人李知上，致其顱內出血死亡，上開ＡＦＪ
      －九三六號重機車並未依法投保強制汽車責任保險，致受害人家屬無法請領死
      亡保險金，遂依強制汽車責任保險法第三十八條第一項第二款之規定向原告求
      償一百二十五萬二千零四十五元，按同法第三十九條第二項之規定，特別補償
      基金於補償金額範圍內，得直接向加害人或汽車所有人求償，是以原告依法補
      償受害人家屬後，自得向被告請求償還前開金額，惟被告經催告後迄未清償，
      為此乃依強制汽車責任保險法第三十九條第二項之規定提起本件訴訟，請求判
      令被告應給付如訴之聲明第一項所示之金額。
  三、證據：
      提出台北縣警察局新莊分局新莊分駐所道路交通事故證明書、相驗屍體證明書
      、醫療費用收據、汽車交通事故特別補償金申請書、汽車交通事故特別補償金
      受害人補償理算書、補償金受款人電匯同意書等件為證。
乙、被告方面：
  一、聲明：
      求為判決駁回原告之訴，如受不利之判決，願預供擔保請准宣告免為假執行。
  二、陳述：
      查車號ＡＦＪ－九三六機車已因被告配偶賴菊珍欲換購新車，而於八十四年七
      月十四日以舊車折減新車價格之方式，將該車之舊行照及印章交付世鼎車業有
      限公司（下簡稱世鼎公司），該車行則於嗣後將該機車轉讓與訴外人張振坤，
      於九十年二月二十六日事故發生時，該車係由訴外人張鎰峰即張振坤之子使用
      ，被告並非該車所有人。又張鎰峰曾於八十八年三月三十一日曾因騎乘該機車
      違規遭舉發，其違規舉發單上車主姓名載為張振坤，益徵該機車之所有人為張
      振坤，張鎰峰使用機車係基於其父即車主張振坤同意，並非向被告借用，被告
      與張鎰峰素不相識，自無同意其使用該機車。再按強制汽車責任保險法之立法
      目的旨在保護汽車交通事故之受害人，就其所受損害範圍內確實受償，本質仍
      不失為責任保險，即以加害人或汽車所有人依侵權行為法負有損害賠償責任為
      要件，並無提高加害人或汽車所有人為無過失賠償之意，故特別補償基金依強
      制汽車責任保險法第三十九條第二項求償時，仍以加害人或汽車所有人有故意
      過失為要件，本件車禍之發生純係駕駛人張鎰峰駕車不慎與被害人發生碰撞所
      致，被告對於本件事故之發生並無任何過失或原因力，自非強制汽車責任保險
      法第三十九條第二項所規範之求償對象。
  三、證據：
      提出台北市政府警察局舉發違反道路交通管理事件通知單、強制車險資本資料
      等件為證，並聲請訊問證人洪有明、張鎰峰。
丙、本院依職權查詢車號ＡＦＪ－九三六重型機車車籍，並訊問證人洪有明、張鎰峰
    、張振坤。
     理   由
一、本件原告起訴主張訴外人張鎰峰於民國九十年二月二十六日十四時許，駕駛被告
    丙○○所有車號ＡＦＪ－九三六號重機車，行經台北縣新莊市○○路、大觀街口
    ，因未注意車前狀況，撞及騎乘腳踏車之訴外人李知上，致其顱內出血死亡，上
    開ＡＦＪ－九三六號重機車並未依法投保強制汽車責任保險，致受害人家屬無法
    請領死亡保險金，遂依強制汽車責任保險法第三十八條第一項第二款之規定向原
    告求償一百二十五萬二千零四十五元，按同法第三十九條第二項之規定，特別補
    償基金於補償金額範圍內，得直接向加害人或汽車所有人求償，是以原告依法補
    償受害人家屬後，自得向被告請求償還前開金額，惟被告經催告後迄未清償，為
    此乃依強制汽車責任保險法第三十九條第二項之規定提起本件訴訟，請求判令被
    告應給付一百二十五萬二千零四十五元及其利息等語。被告則以系爭車號ＡＦＪ
    －九三六機車業因被告配偶賴菊珍欲換購新車，而以舊車折減新車價格之方式，
    將該車之舊行照及印章交付世鼎公司，該車行則於嗣後某時將該機車轉讓與訴外
    人張振坤，於九十年二月二十六日事故發生時，該車係由訴外人張鎰峰即張振坤
    之子使用，被告並非該車所有人。又被告與張鎰峰素不相識，自不可能將該機車
    借予張鎰峰使用，是以本件車禍之發生純係駕駛人張鎰峰駕車不慎與被害人發生
    碰撞所致，被告對於本件事故之發生並無任何過失或原因力，自非強制汽車責任
    保險法第三十九條第二項所規範之求償對象等語資為抗辯。
二、原告主張以依據強制汽車責任保險法之規定補償受害人一百二十五萬二零四十五
    元之事實，業據其提出與所述相符之台北縣警察局新莊分局新莊分駐所道路交通
    事故證明書、相驗屍體證明書、醫療費用收據、汽車交通事故特別補償金申請書
    、汽車交通事故特別補償金受害人補償理算書、補償金受款人電匯同意書等件為
    證，復為被告所不爭執，堪信為真實。
三、原告主張被告為上開機車所有人，依強制汽車責任保險法第三十九條第二項之規
    定，與訴外人張鎰峰有不真正連帶關係，亦應負償還責任云云，則為被告所否認
    ，並以前揭情詞置辯。是以本件應予審究者，厥為被告是否為該機車所有人，而
    原告得否依強制汽車責任保險法第三十九條第二項之規定，向被告求償？經查：
    （一）原告主張被告為該機車行照之登記所有人，固為被告所不爭執，惟被告抗
          辯伊於八十四年換購新車時，即已將該機車交由世鼎公司處理，伊並非實
          際所有人等語，並提出台北市政府警察局舉發違反道路交通管理事件通知
          單、強制車險基本資料等件為證。經查，證人張鎰峰即加害人到庭證稱：
          上開機車是我父親張振坤購買，由我使用至發生車禍事故為止；又證人張
          振坤即加害人之父亦到庭證稱：上開機車是在八十二年間經朋友介紹向被
          告購買的，我並不認識被告，當時是約定某日晚上在一所學校門口交車，
          一手交錢，一手交貨，被告並簽有讓渡書一紙交給我收執，但是後來被告
          一直沒有提供資料所以沒有辦理過戶，我曾經寫過信給被告，但是一直聯
          絡不到被告，八十八年間為了要投保強制險，我曾託我舅子透過其他機車
          行向華南產物保險公司投保強制責任險，機車發生車禍後迄今沒有使用等
          語（參見本院九十一年二月二十五日準備程序筆錄），並提出被告簽名之
          讓渡書一份附卷可參，而被告對證人所提出之前揭讓渡書，不否認其真實
          性，並陳稱該讓渡書應係車行拿空白讓渡書讓其簽名，據此堪認該機車已
          由張振坤買受無誤。另參酌被告所提出之張鎰峰八十八年三月三十一日違
          反道路交通管理事件舉發通知單，其上車主姓名係載為張振坤而非被告，
          顯見張鎰峰使用該機車係基於張振坤同意，而該機車在此時間前即已由張
          振坤占有使用中等情。按動產物權之讓與，非將動產交付，不生效力，但
          受讓人已占有動產者，於讓與合意時，即生效力，民法第七百六十一條第
          一項定有明文，是以不論該機車係由被告折讓給世鼎車行後再轉賣給張振
          坤，抑或由被告直接賣給張振坤，於事故發生時該機車均已交付給張振坤
          ，並由其占有使用中，已發生動產物權移轉之效力，上開機車所有人已移
          轉給張振坤，至為明確，綜上所述，被告應非該機車所有人，堪以認定。
          至於證人洪有明即前世鼎公司經理到庭證稱：我查過公司並無系爭ＡＦＪ
          －九三六號機車之資料，我們公司的買賣方式有的會用舊車換新車，但是
          一般都會先辦過戶給公司，才能由公司轉賣給其他客戶等語（參見本院九
          十年二月二十五日準備程序筆錄），然其亦自承因事隔久遠，必須由被告
          提出當初買賣合約書等相關資料，方能進一步查證，是其證言尚不足為不
          利被告之認定。
    （二）按汽車牌照包括號牌、行車執照及拖車使用證，為行車之許可憑證，由汽
          車所有人向公路監理機關申請登記，道路交通安全規定第八條固有明文，
          惟按汽車為動產，依民法第七百六十一第一項規定，其物權之讓與以交付
          為生效要件。在監理機關所為過戶，屬於行政上之監理事，不生物權移轉
          之效力，最高法院七十一年台上字第三九二三號判決可資參照。是以動產
          所有權之移轉，以讓與合意交付為已足，在監理機關辦理過戶，係行政管
          理所需，非動產所有權移轉之法定要件，本件原告主張被告為該機車所有
          人，無非以被告為監理機關之登記名義所有人，而被告已非該機車所有人
          ，業如前述，是尚難僅憑監理機關之登記即遽爾認定被告為該機車所有人
          。
四、按汽車交通事故發生時，受害人或其繼承人因肇事汽車非被保險汽車，未能依強
    制汽車責任保險法規定向保險人請求給付保險金者，得在相當於該法規定之保險
    金額範圍內，向特別補償基金請求補償。特別補償基金於補償金額範圍內，得直
    接向加害人或汽車所有人求償，強制汽車責任保險法第三十八條第一項第二款、
    第三十九條第一項固有明定。惟過失責任，為現行侵權行為法所採之責任原則，
    只有基於兩造之衡平（如出賣人物之瑕疵擔保責任），或於賠償損害後得以轉嫁
    之方式，由社會大眾分擔時（如商品製造人責任等），始採無過失責任。汽車交
    通事故加害人或汽車所有人並無上開應採無過失賠償責任之理由，使負無過失賠
    償責任，顯失公平。另考之強制汽車責任保險法之立法目的只是在保護汽車交通
    事故之受害人，就其所受損害得於保險金額範圍內確實獲償，本質上仍不失為「
    責任保險」，即以加害人或汽車所有人依侵權行為法規定負有損害賠償之責任為
    要件，並無提高加害人或汽車所有人為無過失賠償責任之意旨，此觀同法第三十
    九條第一項規定特別補償基金依前條規定為補償者，視為加害人或汽車所有人損
    害賠償金額之一部分，及該法施行細則第九條規定肇事汽車非被保險汽車，特別
    補償基金依本法第三十九條第二項規定，向加害人或汽車所有人求償時，應依該
    非被保險汽車肇事責任比例計算求償額，益徵明確。可見加害人或汽車所有人依
    該法第三十九條第二項規定所負之責任，為其依侵權行為法應負之損害賠償責任
    ，並無使其負無過失責任之意，故特別補償基金依該規定求償時，仍以加害人或
    汽車所有人有故意或過失為要件。本件車禍純係被告張鎰峰駕車不慎與受害人李
    知上發生碰撞所致等情，被告丙○○既無不法侵害受害人權利之過失行為，且又
    非該機車所有人，已如前述，則依上開說明，被告自非強制汽車責任保險法第三
    十九條第二項所規範之求償對象。從而，原告依強制汽車責任保險法第三十九條
    第二項之規定請求被告應給付一百二十五萬二千零四十五元及自支付命令繕本送
    達翌日起至清償日止，按年息百分之五計算之利息，與法即有未合，不應准許。
四、原告之訴既經駁回，其假執行之聲請即失所附麗，應併予駁回之。
五、據上論結，原告之訴為無理由，依民事訴訟法第七十八條，判決如主文。
中　　　華　　　民　　　國　　九十一　　年　　　四　　　月　 　十二 　　日
                              臺灣高雄地方法院民事庭
~B審判長法官　沈建興
~B法　　　官　官信成
~B法　    官  胡宜如
右為正本係照原本作成。
如不服本判決，應於送達後廿日內，向本院提出上訴狀並表明上訴理由，如於本判決
宣示後送達前提起上訴者，應於判決送達後十日內補提上訴理由書（須附繕本）。
中　　　華　　　民　　　國　　九十一　　年　　　四　　　月　 　十二 　　日
~B法院書記官　王世雄
